臺灣高雄地方法院交通事件裁定　　　　　　九十三年度交聲字第四九六號
　　原處分機關　高雄市政府交通局交通事件裁決處
　　異　議　人
　　即受處分人　甲○○
右列受處分人因違反道路交通管理處罰條例案件，對於高雄市政府交通局交通事件裁
決處九十三年八月二日所為處分（原處分字號：高市府交裁字第裁三二－Ｂ0000
0000號），聲明異議，本院裁定如左：
    主  文
原處分關於「駕駛執照吊扣期間駕車」部分撤銷。
甲○○未領有駕駛執照駕車，處罰鍰新臺幣玖仟陸佰元。
    理  由
一、異議意旨略以：異議人即受處分人雖於普通小型車駕駛執照經吊扣期間內，駕駛
    輕型機車經警舉發無照駕駛，並經原處分機關改以其「行車執照未隨車攜帶、駕
    駛執照吊扣期間駕車」，裁決：「(1)新臺幣（下同）一萬二千六百元之罰鍰並吊
    銷其駕駛執照，一年內禁考，駕駛執照限於九十三年九月一日前繳送；(2)上開駕
    駛執照逾期不繳送之處分：自九十三年九月二日起加倍罰鍰為二萬五千二百元
    整，並限於九十三年九月十六日前繳送，駕照過期未繳送者，自九十三年九月二
    日起逕行註銷；加倍罰鍰於九十三年九月十六日前繳納，逾期仍不繳納者，依
    法移送強制執行；駕駛執照吊（註）銷後，自九十三年九月二日起一年內不得
    重新考領駕駛執照」。惟：(1)原處分機關對其駕照遭吊扣已知悉，則駕照既吊扣
    在原處分機關處，受處分人如何限期送繳，故此項處分內容屬不能實現，有重大
    明顯瑕疵，應屬無效。(2)受處分遭吊扣汽車駕照，係因駕駛汽車違規，其並不知
    吊扣汽車駕照期間亦不得駕駛輕型機車，然原處分機關竟認其有「駕駛執照吊扣
    期間駕車」違規情事，並裁處罰鍰及吊銷汽車駕照等處分，已違法律明確性、比
    例原則，爰聲明異議，請求銷原處分等語。
二、按汽車駕駛人未領有駕駛執照駕車者，處新臺幣六千元以上一萬二千元以下罰鍰
    ，並當場禁止其駕駛及扣留其車輛牌照，道路交通管理處罰條例第二十一條第一
    項第一款定有明文。又依「違反道路交通管理事件統一裁罰基準及處理細則」第
    四十四條第一項及違反道路交通管理事件統一裁罰標準表（以下稱標準表）之規
    定，就不同條款之違規事由，分別情節輕重，予以不同金額之裁罰，資為統一裁
    罰標準。而就汽車駕駛人未領有駕駛執照駕車者，且在應到案日期前聽候裁決者
    ，則需處以六千元之罰鍰，如逾應到案日期，則分別依逾到案日期之多寡，分別
    處以七千二百至九千六百元不等之罰鍰。
三、經查：
（一）原處分意旨：本件異議人所領有之小型車普通駕駛執照，自民國九十二年九月
      十二日起至同年十二月十一日止為原處分機關易處吊扣執行中，異議人竟仍於
      駕駛執照吊扣期間內之九十二年二月二十日八時十五分許，仍駕駛車牌號碼Ｚ
      ＧＤ－０一八號輕型機車在道路上行駛，行經高雄市○○路、慶豐路口處為高
      雄市政府警察局交通警察大隊第三分隊員警攔停路檢，並以「未帶駕照、未帶
      行照」舉發違規，經警填製高市警刑交字第Ｂ00000000號違反道路交
      通管理事件通知單移送原處分機關裁決，改裁「行車執照未隨車攜帶、駕駛執
      照吊扣期間駕車」違規，並依道路交通管理處罰條例第十四條第一項第二款、
      第二十一條第一項第七款、第三項、第六十七條第三項及違反道路交通管理事
      件統一裁罰標準及處理細則、第四十三條、第四十四條、第六十一條之規定及
      標準表，裁處：「(1)一萬二千六百元之罰鍰並吊銷其駕駛執照，一年內禁考，
      駕駛執照限於九十三年九月一日前繳送；(2)上開駕駛執照逾期不繳送之處分：
      自九十三年九月二日起加倍罰鍰為二萬五千二百元整，並限於九十三年九月
      十六日前繳送，駕照過期未繳送者，自九十三年九月二日起逕行註銷；加倍
      罰鍰於九十三年九月十六日前繳納，逾期仍不繳納者，依法移送強制執行；
      駕駛執照吊（註）銷後，自九十三年九月二日起一年內不得重新考領駕駛執照
      」等語。
（二）原處分機關於移送書中，固以下列法令函釋為其處分之主要論據：(1)道路交通
      管理處罰條例第二十一條第七款規定：「汽車（包括機車）駕駛人，駕駛執照
      吊扣期間駕車者，處新臺幣六千元以上一萬二千元以下罰鍰，同條款並吊銷其
      駕駛執照。」；(2)同條例第六十八條規定：「汽車駕駛人，因違反本條例及道
      路交通安全規則之規定，受吊扣或吊銷駕駛執照處分時，吊扣或吊銷其持有各
      級車類之駕駛執照」；(3)交通部九十年十一月二十八日九十年字第Ｏ六五九八
      七號函示：「駕駛人領用小型車以上駕駛執照吊扣期間，未領有機車駕駛執照
      ，騎乘重型或輕型機車交通違規案，參考交通部九十年十一月二十日交路九十
      字第Ｏ六三一一九號函說明二、三之處理原則，依道路交通管理處罰條例第二
      十一條第一項第七款處罰，並依同條第四項吊銷其原吊扣小型車以上之駕駛執
      照。」
（三）惟按道路交通安全規則第六十一條第一項第四款汽車駕駛人取得高一級車類之
      駕駛資格者，應換發駕駛執照，並准其駕駛較低級種類之車輛，其規定如左：
      四、已領有小型車駕駛執照者，得駕駛輕型機器腳踏車之規定，衡之此一規定
      係基於高低級車種間之機械操作複雜程度具階段性之差異、交通安全規則之共
      通性，在駕駛人已經取得高一級較複雜之車種駕駛執照時，認可其在一定範圍
      內駕駛次一級之車種而免重複考照為其立法目的。又道路交通管理處罰條例第
      六十五條規定汽車所有人、駕駛人違反道路交通管理，經主管機關裁決後逾十
      五日未向管轄地方法院聲明異議，或其聲明異議經法院裁定確定，而不依裁決
      或裁定繳納罰鍰或不繳送汽車牌照、駕駛執照者，依左列規定處理之：三、罰
      鍰不繳者，按其罰鍰數額，易處吊扣汽車牌照或駕駛執照一個月至三個月；不
      依期限繳送汽車牌照或駕駛執照者，吊銷其汽車牌照或駕駛執照。惟易處吊照
      之目的，亦尚未禁止駕駛人持有未經吊扣之其他合法駕駛執照駕駛車輛之權利
      。再者，交通管理處罰條例第二十一條第一項第七款，固規定「駕駛人有在駕
      駛執照吊扣期間再『駕車』之行為」，給予駕駛人「吊銷駕照」之不利益處分
      ，惟該條例對於何謂上述條文所謂之「駕車」並無明確規定，且參照上述根據
      不同安全駕駛技術要求而核發不同駕駛執照之立法意旨，則本條所謂之「駕車
      」，應係以駕駛人再駕駛吊扣之駕駛執照所准許駕駛之汽車種類及相類似之汽
      車種類，始屬恰當。此可由道路交通管理處罰條例第六十八條雖規定：「汽車
      駕駛人，因違反本條例及道路交通安全規則之規定時，受吊扣或吊銷駕駛執照
      處分時，吊扣或吊銷其持有各級車類之駕駛執照」，然交通部於六十二年四月
      六日之（六二）交路字第二六一Ｏ六號函中卻認：「汽車駕駛人受吊扣或吊銷
      駕駛執照處分時，吊扣或吊銷其持有各級車類之駕駛執照，不包含機器腳踏車
      駕駛執照在內。」，益可徵交通管理處罰條例第二十一條第一項第七款之「駕
      駛」行為，應係指駕駛同種類或相類似種類之車輛之行為。
（四）次按法官於審判案件時，對於各機關就其職掌所作有關法規釋示之行政命令，
      固未可逕行排斥而不用，但仍得依據法律表示其合法適當之見解，並不受其拘
      束，司法院大法官會議解釋第一百三十七號、第二百十六號參照。而對於人民
      違反行政法上義務之行為科處罰鍰，涉及人民權利之限制，係屬「法律保留」
      事項，依憲法第二十三條及中央法規標準法第五條第二款規定，應依法律定之
      ，法律雖得授權以命令為補充規定，惟授權之目的、範圍及內容必須具體明確
      ，然後具以發佈命令，方符合憲法第二十三條之意旨（釋字第三百十三號、第
      三百九十號、第四百零二號解釋參照），且依據法律所發佈之授權命令僅得對
      於執行法律之技術性事項而為規範，尚不得以授權命令對法律之規定有所變更
      或增加法律所無之限制。是以，道路交通管理處罰條例第二十一條第一項第七
      款對於何謂該款之「駕車」行為既未明確規範，且該條款對於人民違反行政法
      上義務之行為科處罰鍰，涉及人民權利之限制，係屬「法律保留」之事項，即
      應依法律定之，法律雖得授權以命令為補充規定，惟授權之目的、範圍及內容
      必須具體明確，方符前開意旨，是縱依據道路交通管理處罰條例第九十二條第
      一項所發佈之道路交通安全規則第二條，亦認機器腳踏車屬於「汽車」之一種
      ，然對於何種「駕駛」行為，始係該款所指之「駕駛」行為，不論是道路交通
      管理處罰條例抑或是道路交通安全規則，均未明確規定，是自難以道路交通安
      全規則第二條，已規定機器腳踏車亦屬於「汽車」，而據以推論構成該款之「
      駕駛」行為。同此意旨，上開交通部交路九十字第０六三一一九號函及同年月
      二十八日交路九十字第０六五九八七號函等解釋性行政命令，逕認駕駛人於領
      用小型車駕照吊扣期間，駕駛輕型機車之行為均屬違反該條例第二十一條第一
      項第七款之規定，應依同條第四項吊銷駕駛人原吊扣之小型車駕駛執照之函示
      內容，經核亦有未當，而不應予以適用。
（五）目前公路監理作業實務上，如駕駛人已考領有汽車駕駛執照，而無輕型機車駕
      照，欲申請輕型機車駕照者，雖免予考試，但仍須憑其有效汽車駕駛執照，申
      領輕型機車駕駛執照，始能取得輕型機車駕駛執照等現行作業方式。而本件受
      處分人甲○○，截至目前未領受有輕型機器車乙節，有卷附之高雄市監理處九
      十三年十月二十七日高市監密字第０九三００二五七九四號函一紙在卷可稽，
      故本件異議人在無輕型機車駕駛執照下，竟於前開時地駕駛輕型機車在道路行
      駛，為警攔檢而查獲等事實，此為受處分人所不否認，並有卷附高雄市政府警
      察局舉發違反道路交通管理事件通知單在卷可資證明，則異議人有「未領有駕
      駛執照駕車」之違規情事已明。
四、綜上所述，受處分人確有違反道路交通管理處罰條例之行為，從而原處分機關依
    前揭道路交通管理處罰條例第二十一條第一項及違反道路交通管理事件統一裁罰
    標準及處理細則第四十四條第一項規定及標準表裁處，固非無見，惟如前所述：
    同條例第二十一條第一項第七款之禁止駕駛執照吊扣期間駕車，應係指禁止駕駛
    經依法吊扣駕駛執照之車種，並非禁止駕駛人持有未經吊扣之其他合法駕駛執照
    駕駛車輛之權利，即駕駛人吊扣汽車駕照期間得否駕駛輕型機車，應視其已否取
    得該型車種之駕駛執照而定，原處分機關誤認此一規定之立法目的，逕引該款之
    規定，而為前開裁處自有未洽。本件受處分人之異議有理由，自應將原處分有關
    「駕駛執照吊扣期間駕車」部分撤銷，另以受處分人有違反「未領有駕駛執照駕
    車」規定之行為，且逾越應到案期限三十日以上始到案聽候裁決之情節，依同條
    例第二十一條第一項第一款、違反道路交通管理事件統一裁罰標準及處理細則第
    四十四條規定及標準表，裁處異議人九千六百元之罰鍰，如主文第二項所示。
五、據上論斷，應依道路交通案件處理辦法第二十條前段，裁定如主文。
中      華      民      國    九十三    年    十一    月      四        日
                                臺灣高雄地方法院交通法庭
                                    法  官  林瑋桓
右正本證明與原本無異。
如不服本裁定應於送達後五日內向本院提出抗告狀。
                                    書記官  謝群育
中      華      民      國    九十三    年    十一    月      四        日
